臺灣高等法院刑事判決　　　　　　　　　　　　　九十三年度上訴字第二０三四號
　　上　訴　人
　　即　被　告　甲○○
　　選任辯護人　林信子　律師
右上訴人因違反森林法等案件，不服臺灣基隆地方法院九十三年度簡上字第九號，中
華民國九十三年六月九日第一審判決（聲請簡易處刑案號即起訴案號：臺灣基隆地方
法院檢察署九十二年度偵字第二九０三號），提起上訴，本院判決如左：
    主  文
原判決撤銷。
甲○○無罪。
    理  由
一、公訴意旨略以：甲○○明知基隆市○○區○○段第九十二地號土地，係屬財政部
    國有財產局管理之國有土地，且經台灣省政府公告劃定為山坡地，未經同意同意
    不得擅自修建墳墓，竟未徵得財政部國有財產局之同意，自民國（下同）九十二
    年二月八日起，佔用上開國有土地，在如附圖所示Ａ、Ｂ部分土地，修築墳墓一
    座並設置水泥平台，面積合計五十六點零二平方公尺，然未致生水土流失之結果
    。嗣於九十二年七月十七日，經行政院農業委員會林務局羅東林區管理處台北工
    作站人員林啟文巡視山地時發現上情。因認被告甲○○犯有水土保持法第三十二
    條第四項、第一項之在公有山坡地未經同意設置墳墓致生水土流失未遂罪、森林
    法第五十一條第一項、山坡地保育利用條例第三十四條第一項、及刑法第三百二
    十條第二項之竊佔罪嫌，而水土保持法第三十二條第四項、第一項之罪，為森林
    法第五十一條第一項、山坡地保育利用條例第三十四條第一項、及刑法第三百二
    十條第二項竊佔等罪之特別法，依法規定競合特別法優於普通法之原則，應逕依
    水土保持法第三十二條第四項、第一項之罪論處等語。
二、按犯罪事實應依證據認定之，無證據不得推定其犯罪事實；又不能證明被告犯罪
    者，應諭知無罪之判決，刑事訴訟法第一百五十四條、第三百零一條第一項分別
    定有明文。又按認定被告有罪之事實，應憑證據，如未能發現相當之證據，或證
    據不足以證明，自不能以推測或擬制之方法，以為裁判之基礎；且認定事實所憑
    之證據，其為訴訟上之證明，須達於通常一般人均不致有懷疑，而得確信其為事
    實之程度者，始得據為有罪之認定，倘其證明尚未達到此一程度，而有合理之懷
    疑存在時，尚難為有罪之認定基礎；苟積極證據不足以為不利於被告事實之認定
    ，即應為有利被告之認定，更不必有何有利之證據，最高法院三十年上字第八一
    六號、四十年台上字第八六號、七十六年台上字第四九八六號判例分別揭有上旨
    ，足資參酌。
三、公訴人認被告涉有竊佔罪嫌，無非係以被告甲○○之自白、證人即行政院農業委
    員會林務局羅東林區管理處台北工作站人員林啟文、證人蔡進芳、蔡金水之證詞
    、行政院農業委員會林務局羅東林區管理處台北工作站九十二年七月二十一日九
    二羅台政字第二０六七號函、位置圖及照片、勘驗筆錄、臺灣省政府八十六年十
    月八日八六府農水字第一六八八六七號公告及該公告附件臺灣省山坡地範圍地段
    明細表（訂正後）、基隆市信義地政事務所土地複丈成果圖及土地登記謄本、國
    立海洋大學九十二年十一月七日海河字第０九二０００八八五四號所附勘驗鑑定
    報告書、及現場簡圖等為據。然訊據上訴人即被告甲○○固坦承於右揭時、地僱
    用不知情之蔡進芳、蔡金水，在基隆市○○區○○段第九十二號如附圖Ａ、Ｂ部
    分所示土地（下稱系爭土地），修築墳墓之事實，惟矢口否認有何占用保安林地
    之犯行，辯稱：伊先父於日據時代昭和二十年（即民國三十四年）台灣光復前，
    即為伊之先祖母於系爭土地上建造墳墓，因該墳墓建造迄今，已有五、六十年之
    久，年久失修，復因四周皆為墳墓，並因鄰近他人祖墳之修建，致伊先祖母之墳
    墓，遇雨積水，成為沼澤，伊乃於九十二年二月間，僱工將原墳墓拆除，將基地
    墊高，在原地重建墳墓，並未擴大墳墓範圍，因系爭土地數十年以來，即為公眾
    之墳墓所佔用，成為公眾之墓地，故伊初不知其為公有保安林地，且始終認為係
    屬墓地，是伊並無任何犯罪之故意云云。經查：
(一)被告固坦承未經行政院農業委員會林務局之同意，即於右揭時地，僱請蔡進芳、
    蔡金水將系爭土地上原有之墳墓拆除，並在原地修建新墳墓之事實，核與證人即
    行政院農業委員會林務局羅東林區管理處台北工作站人員林啟文（見偵卷第三七
    頁反面至三八頁）、證人蔡進芳所證情節大致相符（原審卷第八六至八九頁，九
    十三年三月十八日審判筆錄）。而被告僱工修築墳墓所在之基隆市○○區○○段
    九十二號土地，為國有之保安林地，且為山坡地保育利用條例及水土保持法所公
    告之山坡地，經國有財產局移交由行政院農業委員會林務局管理，亦有土地登記
    謄本一紙（見偵卷第四三頁）、基隆市政府九十三年三月三十一日基府建農貳字
    第０九三００三一七八二號函（含附件：臺灣省政府八十五年三月六日府農水字
    第一二三一四號公告、臺灣省政府八十六年十月八日八六府農水字第一六八八六
    七號公告及該公告附件臺灣省山坡地範圍地段明細表〈訂正後〉、前臺灣省政府
    農林廳林務局八十七年四月四日八十七林企字第０六二三四號函等影本，以上均
    見原審卷第一０六至一０九頁）及行政院農業委員會林務局九十三年四月十五日
    林治字第０九三一六０六九五五號函（原審卷第一三五至一六０頁）存卷可按。
    被告於上開保安林區內擅自占用修建墳墓之情形，亦經檢察官及原審赴現場勘查
    屬實，均製有勘驗筆錄及照片在卷足憑（見偵卷第五七至六十頁，見原審卷第四
    八至四九、五三至六二頁），其占用如附圖Ａ、Ｂ部分所示保安林地面積合計五
    十六點零二平方公尺，經臺北縣瑞芳地政事務所測量，繪有複丈成果圖（見偵卷
    第六三頁）附卷可考，被告於國有之山坡地，擅自修建墳墓之客觀事實，應堪認
    定。
(二)惟按，行為非出於故意或過失者，不罰，刑法第十二條定有明文。又刑法第三百
    二十條第二項之竊佔罪，為即成犯，於其竊佔行為完成時犯罪即成立，以後之繼
    續竊佔乃狀態之繼續，而非行為之繼續，縱於竊佔狀態之繼續中，因地上物坍塌
    予以重建，除有增加竊佔之範圍，或變更竊佔之地點外，原地重建者仍屬竊佔狀
    態之繼續，不能認為係另一新竊佔行為，司法院院解字第三五三三號解釋、最高
    法院六十六年臺上字第三一一八號、二十五年上字第七三七四號判例、九十二年
    度台上字第五二○號判決，足資參照。經查，本件系爭土地上墳墓，係被告之先
    父於日據時代昭和二十年（即民國三十四年）台灣光復前，為被告之先祖母所建
    造之情，有載有被告先父及先祖母之手抄
    （見偵卷四八至五二頁），附卷足參。而依照片以及國立海洋大學勘驗鑑定顯示
    ：「被告所為係整建舊有墓園，整修後之墓園後方仍留存舊有墓園之背牆，東北
    側仍留存舊有塊石堆砌的階梯，且西北側緊鄰徐氏墓園，所以可得知被告於整建
    墓園過程，並無開挖土方擴建之行為，故被告所為並無造成水土流失之事實」，
    有國立海洋大學九十二年十一月七日海河字第０九二０００八八五四號函可稽（
    見偵卷第六八至七一頁），則揆之前揭解釋及判例意旨，被告所稱因該墳墓建造
    迄今，已有五、六十年之久，年久失修，復因四周皆為墳墓，並因鄰近他人祖墳
    之修建，致伊先祖母之墳墓，遇雨積水，成為沼澤，伊乃於九十二年二月間，僱
    工將原墳墓拆除，將基地墊高，在原地重建墳墓，並未擴大墳墓範圍等語，尚非
    無據。
(三)又查，為被告整修墳墓之證人蔡進芳證稱：約在九十二年四月間受僱為被告整修
    舊墓，且因該墓四周有其他舊墓，亦均是舊墓翻修，並不知該處是保安林地，在
    修墓當時亦無標示等語（見原審卷第八七至八八頁），而該處墳墓於九十二年六
    月間始為基隆市立殯葬管理所經公墓墓籍清查列管為公墓編號Ａ二六三一號，並
    於墳墓上標示藍色號碼牌之情，亦有基隆市立殯葬管理所九十三年三月三日函文
    及附件、公務電話紀錄可稽（見原審卷第六七、七一至七三頁），且系爭土地「
    是否為保安林地，因該地號土地面積廣大，且部分土地業已解除保安林˙˙˙本
    案發生地點是否位於保安林地內，建請檢附地政事務所實測之位置地籍圖請該局
    核對函復較為妥適」，有基隆市政府九十三年三月三十一日基府建農貳字第０九
    三００三一七八二號函可參（見原審卷第一０四頁），則被告所稱因系爭土地數
    十年以來，即為公眾之墳墓所佔用，成為公眾之墓地，故伊初不知其為公有保安
    林地，且始終認為係屬公眾墓地，伊並無任何竊佔、違反水土保持法、違反山坡
    地保育利用條例之犯罪故意等語，尚堪採信。
(四)綜上所述，就上開事證，已足認公訴意旨所指被告犯嫌，容有合理可疑存在，被
    告前開所辯應堪採信。此外，復查無其他積極證據足資證明被告甲○○確有公訴
    人所指之竊佔罪犯意，既不能證明被告甲○○犯罪，即不能僅憑翻修墳墓之客觀
    事實，據令被告負本件刑責。
三、原判決未綜合全案情節，對被告甲○○遽為論罪科刑，尚有未洽，被告上訴意旨
    否認犯罪並指摘原判決不當，為有理由，應將原判決撤銷，為被告無罪之諭知。
據上論斷，應依刑事訴訟法第三百六十九條第一項前段、第三百六十四條、第三百零
一條，判決如主文。
本案經檢察官李良忠到庭執行職務。
中　　　華　　　民　　　國　　九十三　　年　　　十一　　　月　　十一　　日
                        臺灣高等法院刑事第九庭
                                  審判長法  官  李  文  成
                                        法  官  周  盈  文
                                        法  官  官  有  明
右正本證明與原本無異。
檢察官如不服本判決應於收受送達後十日內向本院提出上訴書狀，其未敘述上訴之理
由者並得於提起上訴後十日內向本院補提理由書（均須按他造當事人之人數附繕本）
。
被告不得上訴。
                                        書記官  林  蓓  瑜
中　　　華　　　民　　　國　　九十三　　年　　 十一 　　月　　 十二 　　日
